【裁判字號】    90,上訴,1533
【裁判日期】    901129
【裁判案由】    偽造文書
【裁判全文】
臺灣高等法院台南分院刑事判決          九十年度上訴字第一五三三號  Ａ
      上  訴人即
      自  訴  人  甲  ○  ○
      被      告  台南市政府
      兼 代 表人  乙  ○  ○.
右上訴人因偽造文書案件，不服臺灣臺南地方法院九十年度自更字第八號，中華民國
九十年九月二十七日第一審判決，提起上訴，本院判決如左：
      主      文
上訴駁回。
      理      由
一、上訴意旨略以：如附件上訴狀所載。
二、按不得提起自訴而提起者，應諭知不受理之判決，刑事訴訟法第三百三十四條定
    有明文。又法人為刑事被告，除有明文規定外，在實體上不認其有犯罪能力，在
    程序上不認其有當事人能力，故以法人為被告而起訴，即屬違背規定，應為不受
    理之判決，最高法院五十四年臺上字第一八九四號著有判例。另按同一案件經檢
    察官依第二百二十八條規定開始偵查者，不得再行自訴；但告訴乃論之罪，經犯
    罪之直接被害人提起自訴者，不在此限，刑事訴訟法第三百二十三條第一項亦有
    明定。又自訴之犯罪事實是否同一，因刑事訴訟法第三百二十條第二項明定自訴
    狀應列舉事項不包括法條，應由法院就所指控之事實認定之，不受所指控罪名之
    限制，最高法院四十六年台上字四０六號判例已揭其義。
三、查本件被告台南市政府並非自然人，亦非法人，而是公法人台南市底下之自治機
    關。而自訴人所訴被告台南市政府涉犯刑法第三百零四條、第二百十三條、第一
    百二十九條第三項、第一百三十四條（參見前開自訴狀第三頁）之犯罪行為，法
    律上並無對於法人處罰之特別規定，更無對於法人底下所設機關之處罰規定。自
    訴人對之提起自訴，其自訴程式即有未合。因而本件自訴程式與法有違，原審就
    此部分，諭知不受理判決，此部份並無不合。
四、另查本件自訴人自訴被告乙○○，因出租台南市○○段二五地號之市有土地給自
    訴人，涉及違法超收租金及徵收房屋稅，涉犯刑法第三百零四條、第一百二十九
    條、第一百三十四條、第二百十三條（參見八十九年十二月二十六日自訴狀第二
    頁）等罪。但自訴人前已於民國八十九年七月十五日，對於被告乙○○同一涉及
    超收租金及房屋稅行為，向臺灣臺南地方法院檢察署檢察官提出告訴，有臺灣臺
    南地方法院檢察署八十九年度他字第八八二號偵查卷附告訴狀一紙在卷可稽，該
    案嗣經臺灣臺南地方法院檢察署檢察官改分九十年偵字第一九八六號為不起訴處
    分，經本件自訴人於該案聲請再議後，復經台灣高等法院台南分院檢察署以九十
    年度議字第三三二號駁回再議確定在案。而前開不起訴處分書已經就被告乙○○
    被指控觸犯刑法第三百零四條、第一百二十九條、貪污治罪條例第六條第一項第
    四款部分，詳細論述不成立之理由。自訴人改提自訴，雖增加指控刑法第一百三
    十四條、第二百十三條部分，但參酌前開法律及判例意旨，及審閱告訴狀與自訴
    狀內容，應認定其自訴事實仍屬同一。自訴人就已經開始偵查之同一事實，重複
    提起自訴，其自訴程序自有未合。原審就此部分亦諭知公訴不受理，亦無不合。
五、綜上所述，原審就本案諭知自訴不受理，認事用法，均無不當。自訴人上訴意旨
    猶執陳詞指摘原判決違法不當云云，均無理由。本院爰不經言詞辯論，逕予駁回
    。至於上訴意旨另聲請變更刑事被告應為「台南市政府及法定代理人乙○○市長
    」，並非「乙○○」本人。然而刑事訴訟法第三百二十條第二項明定，提起自訴
    之自訴狀，應載明「被告之姓名、性別、年齡、籍貫、職業、住所或居所，或其
    他足資辨別之特徵」，揆其用意，即在確定自訴對象，以便訴訟程序順利進行，
    並保障被告防禦權利。刑事訴訟法並無任何允許自訴人在第二審程序得變更被告
    之規定；而「變更被告」此一訴訟行為之本質，即是撤回對舊被告之自訴，並代
    以對新被告之自訴，本質上一部份屬於撤回行為。參酌刑事訴訟法第三百二十五
    條第一項規定，已不允許在第二審程序撤回對一審被告「乙○○」本人之自訴。
    上訴意旨聲請變更被告當事人云云，於法無據，附予敘明。
據上論斷，應依刑事訴訟法第三百六十八條、第三百七十二條，判決如主文。
中    華    民    國      九十      年      十一      月      二十九    日
                                  臺灣高等法院臺南分院刑事第四庭
                                      審判長法官  陳    義    仲
                                            法官  徐    財    福
                                            法官  蔡    崇    義
右正本證明與原本無異。
如不服本判決，應於判決送達後十日內向本院提出上訴狀，其未敘述理由者並應於提
出上訴狀後十日內向本院補提理由書（應附繕本)。
                                      法院書記官  李    育    儒
中    華    民    國      九十      年      十一      月      三十      日


司法院資訊處製作；財團法人民間司法改革基金會備份。
